【裁判字號】    99,事聲,65
【裁判日期】    991006
【裁判案由】    聲明異議
【裁判全文】
臺灣屏東地方法院民事裁定              99年度事聲字第65號
異  議  人  台灣糖業股份有限公司高雄區處
法定代理人  乙○○
代  理  人  甲○○
相  對  人  丙○○
上異議人與相對人間撤銷支付命令證明書事件，異議人對於民國
99年9 月3 日本院97年度司促字第11775 號司法事務官所為裁定
（處分）提出異議，本院裁定如下：
，本院裁定如下：
    主  文
異議駁回。
    理  由
一、按「當事人對於司法事務官處理事件所為之終局處分，得於
    處分送達後十日之不變期間內，以書狀向司法事務官提出異
    議。但支付命令之異議仍適用第518 條及第519 條之規定。
    司法事務官認前項異議有理由時，應另為適當之處分；認異
    議為無理由者，應送請法院裁定之。法院認第 1 項之異議
    為有理由時，應為適當之裁定；認異議為無理由者，應以裁
    定駁回之。前項裁定，應敘明理由，並送達於當事人。」此
    民事訴訟法第240 條定有明定。本件異議人於99年9 月6 日
    收受本院97年度司促字第11775 號民事裁定後，於不變期間
    內提出異議，司法事務官認異議無理由，移送本院裁定，核
    無不合，先此敘明。
二、異議意旨略以：按「送達於應受送達人之住、居所、事務所
    或營業所行之。」、「送達於住、居所、事務所或營業所．
    ．」，民事訴訟法第136 絛第1 項及第137 絛第1 項分別定
    有明文，依上開二規定所為之送達本不限於「住所」，尚包
    括「居所」。本件爭議點在相對人之「住所」究為「屏東縣
    潮州鎮○○里○○路77號」（下稱「潮州鎮」）？抑或「屏
    東市○○路386 之1 號」（下稱「屏東市」）？異議人主張
    相對人之「住所」係在「潮州鎮」，而非「屏東市」，故該
    支付命令之送達應為合法。退步言，縱認本件相對人之「住
    所」係在「屏東市」而非「潮州鎮」，惟由異議人前開民事
    聲明異議狀所提出相對人身分證影本、屏東縣潮州鎮戶政事
    務所核發之相對人印鑑證明、相對人戶籍謄本及高雄縣政府
    稅捐稽處房屋稅籍證明書所載通訊地址等證據，亦堪認該「
    潮州鎮」為相對人之「居所」，而本件支付命令確已有送達
    相對人位於「潮州鎮」之「居所」之事實，則本件支付命令
    於未能送達於相對人之「居所」後，再依民事訴訟法第138
    條第1 項規定為寄存送達於法即無不合，自應依同條第2 項
    規定自寄存之日起，經十日發生效力，本件支付命令既經合
    法送達，則鈞院前核發確定證明書即無違誤，為此請求准予
    廢棄原裁定，並撤銷首揭之處分，以維權益等語。
三、經查：
  (一)次按支付命令須經合法送達債務人收受後，債務人未於20日
    之不變期間內向發支付命令之法院提出異議者，其支付命令
    始與確定判決有同一之效力，並發生實質上之確定力及執行
    力，此觀之民事訴訟法第516 條第1 項、第521 條自明。該
    20日之不變期間，應自支付命令送達後起算，如未經合法送
    達，則20日之不變期間無從起算，支付命令不能確定。倘支
    付命令未經合法送達，法院誤認未確定之裁判為確定，依聲
    請付與確定證明書者，不生該裁判已確定之效力。
  (二)本件系爭97年度司促字第11775 號支付命令裁定，於97年7
    月2 日裁定，嗣於97年7 月10日對相對人之上開潮州鎮處所
    為送達，因未獲會晤相對人本人，亦無得受領文書之同居人
    或受僱人收受，而寄存於屏東縣警察局潮州分局光華派出所
    乙節，業據本院依職權調閱上開支付命令卷宗審核無訛。
  (三)又民事訴訟法第138 條所規定之寄存送達，限於不能依同法
    第136 條及第137 條規定行送達者，始得為之，本件相對人
    戶籍地雖設於上開潮州鎮處所，惟住所之認定，依民法第20
    條規定：「係依一定事實，足認以久住之意思，住於一定之
    地域者，即為設定其住所於該地」，戶籍法為戶籍登記之行
    政管理規定，戶籍地址並非認定住所之唯一標準，茲依上開
    支付命令卷內屏東縣潮州鎮潮州里里長鍾文哲所出具之證明
    書，可知相對人雖設籍於上開潮州鎮處所，但實際並未居住
    於該處無訛，另參以異議人聲請支付命令所提出之異議人函
    稿、土地租賃契約書、相對人所簽發之支票，及相對人所提
    屏東縣政府稅務局97、98年地價稅及房屋稅繳款書，其上住
    址均載明為上開屏東市處所，在在可證相對人係以上開屏東
    市處所為其住所，而非以上開潮州鎮處所為住所，應可認定
    。
  (四)再者，所謂居所，係指無久住之意思而事實上居住之處所而
    言，本件相對人事實上並未住居於上開潮州鎮之處所，自難
    認上開潮州鎮住處為相對人之居所，是異議人主張上開潮州
    鎮之處所為相對人之「居所」云云，自無可採。
  (五)綜上，系爭支付命令既係以相對人戶籍地址所為之寄存送達
    自不合法，系爭支付命令既未經合法送達，則20日之不變期
    間無從起算，支付命令不能確定，依前開最高法院判決意旨
    ，法院誤認未確定之裁判為確定，依聲請付與確定證明書者
    ，不生該裁判已確定之效力。從而，司法事務官裁定（處分
    ）駁回之異議，核無不合，異議人仍執前詞求為廢棄司法事
    務官之裁定，為無理由，應予駁回。
四、依民事訴訟法第240 條之4 第3 項後段，裁定如主文。
中    華    民    國    99    年    10    月    6     日
                  民事第一庭    法  官  曾吉雄
正本係照原本作成。
如對本裁定抗告須於裁定送達後十日內向本院提出抗告狀，並繳
納抗告費新臺幣1,000元。
                                書記官  黃麗燕
中    華    民    國    99    年    10    月    6     日

司法院資訊處製作；財團法人民間司法改革基金會備份。
